臺灣高等法院高雄分院刑事裁定
110年度毒抗字第482號
抗  告  人  
即  被  告  蔡淑君



上列抗告人因聲請觀察勒戒案件，不服臺灣高雄地方法院中華民
國110年10月26日裁定(110年度毒聲字第1063號)，提起抗告，本
院裁定如下：
    主  文
抗告駁回。
    理  由
一、本件抗告意旨略以：抗告人蔡淑君（前案）既經緩起訴處分
    在案，本案抗告人因違反「附命完成戒癮治療程序」以外之
    事由，由檢察官撤銷緩起訴，應即回歸刑事訴訟法第253條
    之3第1項規定之程序處理，而檢察官不問本案犯行之緩起訴
    處分，附命完成戒癮治療程序已完成，等同事實上已接受「
    觀察、勒戒或強制戒治」執行完畢釋放之處遇，若再提起公
    訴，將使被告遭「保安處分」與「刑罰」雙重處置，有過度
    評價問題，且毒品危害防制條例第24條第1項之立法意旨，
    並無使被告併受「保安處分」與「刑罰」之意，檢察官依毒
    品危害防制條例第24條第2項規定提起公訴，對於等同事實
    上已完成「觀察、勒戒或強制戒治」執行完畢釋放之被告，
    已失以「勒戒」或「戒治」代替原有「刑罰」之矯治措施之
    立法目的喪失，就此論之，檢察官誠然不應就已完成「保安
    處分」之同一施用毒品行為，再行起訴（臺灣高等法院110
    年度上訴字第534號判決同此見解）。原審率爾以抗告人認
    戒癮治療無論是否執行完畢，均無從認被告事實上已接受等
    同「觀察、勒戒或強制戒治」之處遇乙節。故原審裁認實有
    違上揭最高法院要旨所示及有判決適用法則不當之違法。又
    抗告人蔡淑君復犯本件施用第二級毒品罪乃其本身具「病患
    性犯人]之特質，另原裁定以「抗告人…，此次若僅以寬鬆之
    機構外社區性戒癮治療，已難期待其能完全戒絕毒癮」等語
    ，故原裁定所認實有違立法者，藉由毒品危害防制條例之修
    正之「附命完成戒癮治療之緩起訴」規定，以使施用毒品者
    達戒癮之根本云云。
二、按犯毒品危害防制條例第10條之罪者，檢察官應聲請法院裁
    定，令被告入勒戒處所觀察、勒戒，其期間不得逾2月。觀
    察、勒戒後，檢察官依據勒戒處所之陳報，認受觀察、勒戒
    人無繼續施用毒品傾向者，應即釋放，並為不起訴之處分；
    認受觀察、勒戒人有繼續施用毒品傾向者，檢察官應聲請法
    院裁定令入戒治處所強制戒治，其期間為6個月以上，至無
    繼續強制戒治之必要為止。但最長不得逾1年，毒品危害防
    制條例第20條第1項、第2項定有明文。是檢察官依據勒戒處
    所之陳報，認受觀察、勒戒人有繼續施用毒品傾向者，應聲
    請法院裁定令入戒治處所強制戒治，此乃戒絕毒癮之法定程
    序。
三、經查，被告108年間施用第二級毒品犯行，雖曾經臺灣高雄
    地方檢察署檢察官以109 年度毒偵字第227 號為附命戒癮治
    療之緩起訴處分，緩起訴期間自109 年4 月16日至110 年4 
    月15日止。然被告本件係於109年10月5日20時許為警採集之
    尿液，經正修科技大學超微量研究科技中心先以酵素免疫分
    析法為初步檢驗，再以液相層析串聯式質譜法確認檢驗結果
    ，確呈安非他命、甲基安非他命陽性反應，其中安非他命檢
    出濃度為4760ng/ml，甲基安非他命檢出濃度為48840ng/ml
    等情，有該研究科技中心109年11月3日尿液檢驗報告（原始
    編號：L00-000-000號）、高雄市政府警察局刑警大隊偵八
    隊二十四分隊偵辦毒品案尿液採證代碼對照表（尿液代號：
    L00-000-000號）在卷可憑。依前揭說明，本件即可排除偽
    陽性反應產生之可能。而依上開尿液檢驗結果顯示，被告尿
    液中所呈現安非他命、甲基安非他命濃度非低，明顯超過濫
    用藥物尿液檢驗作業準則第18條規定之甲基安非他命陽性判
    定標準即「甲基安非他命500ng/ml，且其代謝物安非他命之
    濃度在100ng/ml以上」，足認被告確有於上開採尿時回溯72
    小時（不含公權力拘束期間）内某時，在不詳地點，以不詳
    方式，施用甲基安非他命無訛。
四、按毒品危害防制條例第24條修正（於110 年5 月1 日公告施
    行）強調「治療勝於處罰」、「醫療先於司法」之刑事政策
    ，強化觀察、勒戒或強制戒治處分、命附條件緩起訴處遇措
    施與監禁刑罰間之交替運用，使之相輔相成，以助施用毒品
    者重生。而施用毒品者之成癮性、施用動機或生活環境各有
    不同，修正前就機構外處遇，僅有附命完成戒癮治療之單一
    模式，若不分個案情節、無論有否醫療必要，一律施以戒癮
    治療，顯然過於僵化而缺乏彈性，故除以往之「觀察、勒戒
    或強制戒治」及「附命完成戒癮治療緩起訴」雙軌制處遇外
    ，修正後毒品危害防制條例第24條第1 項更賦予檢察官得依
    個案情形，以刑事訴訟法第253 條之2 第1 項第4 款至第6
    款或第8 款規定，給予施用毒品者繳納處分金、義務勞務、
    心理輔導或其他預防再犯措施為附條件之緩起訴處分，俾其
    能經由多元化之緩起訴處遇，有效並適當戒除毒癮而澈底擺
    脫毒品危害。此多元附條件緩起訴處分既已不限於「附命完
    成戒癮治療緩起訴」，且緩起訴處分經撤銷後，依修正後同
    條第2 項規定，應由檢察官依法繼續偵查或起訴，即回復為
    原緩起訴處分不存在之狀態，與修正前所定之「應依法追訴
    」不同，則緩起訴處分之效力與曾受「觀察、勒戒或強制戒
    治」之處遇已無法等同視之。況「附命完成戒癮治療緩起訴
    」之執行，係以社區醫療（機構外醫療體系）處遇替代監禁
    式治療，使施用毒品者得繼續正常家庭及社會生活，尚非集
    中於勒戒處所受監所矯正、管理而具有「收容」或「處罰」
    外觀者，所可比擬，於機構外之戒癮治療難達其成效時，再
    施以機構內之強制處遇，亦屬循序漸進之合理矯正方式，因
    此「附命完成戒癮治療緩起訴」之被告縱使完成「戒癮治療
    」，應仍難認等同於觀察、勒戒或強制戒治已執行完畢，遑
    論該緩起訴處分經撤銷之情形。即被告初犯（或觀察、勒戒
    、強制戒治執行完畢釋放3 年後再犯）施用毒品，經為命戒
    癮治療之緩起訴處分，若遭撤銷，檢察官針對該次撤銷緩起
    訴之施用毒品犯行，或者戒癮治療履行完畢，檢察官針對之
    後施用毒品犯行，均仍應依前揭毒品危害防制條例第20條或
    第23條之規定處理，亦可以再為緩起訴，然不得逕行起訴。
    至於倘完成「附命緩起訴」所採用之戒癮治療，無法等同於
    「觀察、勒戒或強制戒治」之執行完畢釋放，仍需再行該機
    構內之處遇，可能導致程序繁複，而降低檢察官運用「附命
    緩起訴」之意願，惟新法施行後已採行多元之「附條件緩起
    訴」，本無等同「觀察、勒戒或強制戒治」執行完畢之效果
    ，應不生此等疑慮，且實務上是否會發生該負面之效應，亦
    應由待執行機關根據實施結果通盤檢討，必要時亦應循立法
    方式解決，無從由法院以造法方式因應（最高法院110 年度
    台非字第98號、110 年度台上字第2096號判決意旨參照）。
    是依前述，被告上開附命完成戒癮治療緩起訴處分無論有無
    經撤銷，均不能等同於觀察、勒戒或強制戒治已執行完畢，
    即對於被告並未曾接受觀察、勒戒或強制戒治執行之認定，
    並不生任何影響。再者，依毒品危害防制條例第24條、刑事
    訴訟法第253 條之2 、第253 條之3 等規定「被告於緩起訴
    期間內，有左列情形之一者，檢察官得依職權或依告訴人之
    聲請撤銷原處分，繼續偵查或起訴：一、於期間內故意更犯
    有期徒刑以上刑之罪，經檢察官提起公訴者。二、緩起訴前
    ，因故意犯他罪，而在緩起訴期間內受有期徒刑以上刑之宣
    告者。三、違背第253 條之2 第1 項各款之應遵守或履行事
    項者」，而被告確於緩起訴處分前之109 年3 月4 日因妨害
    自由案件，於緩起訴處分期間經臺灣高雄地方法院判處有期
    徒刑6 月確定，自符合刑事訴訟法第253 條之3 第1 項第2
    款檢察官得依職權撤銷緩起訴處分之規定。從而，檢察官依
    上開規定，依職權撤銷被告之緩起訴處分，洵無違誤。
五、至於被告前揭緩起訴處分期間尚未屆期，且該緩起訴處分所
    應為之戒癮治療尚未完成，然被告之緩起訴處分有前述法定
    事由而遭撤銷。且無論是否完成戒癮治療，緩起訴處分既遭
    撤銷確定，檢察官依法必須針對被告該次施用毒品犯行，再
    為繼續偵查或起訴。又被告並未曾觀察、勒戒或強制戒治執
    行，已於前述，則檢察官對於被告本次施用毒品犯行不得逕
    行起訴，只能繼續偵查，而繼續偵查即可以選擇聲請法院裁
    定觀察、勒戒，或者再為戒癮治療之緩起訴處分。
六、又毒品危害防制條例所規定之「觀察、勒戒」程序，係針對
    受處分人所為保安處分，目的在戒除行為人施用毒品身癮及
    心癮，以達教化與治療之目的，其立法意旨在幫助施用毒品
    者戒毒，性質上為一療程，而非懲罰，並屬強制規定，除檢
    察官審酌個案情形，依同條例第24條第1 項為附命完成戒癮
    治療之緩起訴處分外，凡經檢察官聲請法院裁定將被告送勒
    戒處所觀察、勒戒者，法院僅得就其聲請審查被告是否有施
    用毒品之行為，以及被告是否為「初犯」或為觀察、勒戒、
    強制治療執行完畢後「3 年內再犯」而為准駁之裁定，並無
    自由斟酌以其他方式替代或得以其他原因免予執行之權。是
    否給予被告為附命完成戒癮治療之緩起訴處分，屬刑事訴訟
    法第253 條之1 第1 項及第253 條之2 第1 項第6 款特別賦
    予檢察官之職權，非法院所得審酌，且此非「觀察、勒戒」
    前置處分，也與被告是否判刑之追訴要件無關。而對於施用
    毒品者有利或不利之認定，端在何種程序可以幫助施用毒品
    之人戒除施用毒品之行為，尚非由法院逕行認定緩起訴戒癮
    治療係對施用毒品者較為有利，即法院原則上應尊重檢察官
    職權之行使，縱使審查其裁量有無違法，也僅在卷證資料所
    示證物中審酌，即僅就檢察官之判斷有違背法令、事實認定
    有誤或其他裁量重大明顯瑕疵等事項，予以有限之低密度審
    查。
　七、綜上所述，原審因而依檢察官之聲請，適用毒品危害防制
    條例第20條第2項後段之規定，裁定令入戒治處所施以強制
    戒治，其期間為6個月以上，至無繼續強制戒治之必要為止
    ，但最長不得逾1年，經核並無不合。被告執上開情詞提起
    抗告，為無理由，應予駁回。
據上論結，應依刑事訴訟法第412條，裁定如主文。
中　　華　　民　　國　　110 　年　　12　　月　　13　　日
                  刑事第五庭    審判長法  官  簡志瑩
 　　　　　　　　　　　　　　　　　　 法  官  陳美燕
                                      法  官  唐照明
以上正本證明與原本無異。
不得再抗告。
中　　華　　民　　國　　110 　年　　12　　月　　13　　日
                                      書記官  陳金卿